【裁判字號】    90,簡上,17
【裁判日期】    900516
【裁判案由】    拆屋交地
【裁判全文】
臺灣基隆地方法院民事判決  九十年度簡上字一七號
    上  訴  人  乙○○
                甲○○
                丁○○
                己○○
                戊○○
                庚○○
    訴訟代理人  丙○○
    被上訴人    子○○
                丑○○
                辛○○
                癸○○
                壬○○
右當事人間請求拆屋交地事件，上訴人對於中華民國八十九年十一月三十日臺灣基隆
地方法院瑞芳簡易庭八十九年瑞簡字第四三號第一審簡易判決提起上訴，本院第二審
合議庭判決如左：
    主  文
上訴駁回。
第二審訴訟費用由上訴人負擔。
    事  實
甲、上訴人方面：
一、聲明：求為判決：(一)原判決廢棄。(二)駁回被上訴人在第一審簡易之訴及假執行之
    聲請。
二、陳述：除與原判決記載相同者，茲引用之外，補稱：
  (一)台北縣瑞芳鎮○○段三五一地號土地，為第三人蘇桂德及蘇昇明所有，於民國
      八十二年十一月八日蘇昇明出賣予蘇益輝，又於八十六年六月二十一日出賣予
      被上訴人等人。至於地上建築改良物逢甲段一三四建號房屋，坐落逢甲段三四
      八地號為上訴人之父王焜耀於二十五年經蘇桂德同意而建蓋，並於三十八年十
      一月一日辦理所有權登記，嗣於五十五年間由上訴人之母王寶貴轉讓予蔡寶綢
      。
  (二)按三四八、三五一地號土地原均為第三人蘇桂德所有，蘇桂德於二十五年同意
      上訴人之父王焜耀於三四八地號土地建蓋房屋，該越界之二樓部分，係起初建
      同號建物一、二樓房屋，興建時一併興建，蘇桂德對此並未予以異議，被上訴
      人等自蘇桂德受讓三五一地號土地，自應受其拘束。
  (三)五十五年七月九日蔡寶綢與上訴人之母王寶貴訂之房屋買賣契約書購買瑞芳鎮
      ○○段一五二號一棟，五十七年二月二十日成立杜賣證書，向台北縣機關辦理
      不動產移轉手續，並由上訴人之母王寶貴辦理遺產稅申報，經為不動產繼承後
      ，再被付給蔡寶綢，並由相關機關核發五十七年契稅繳款通知書，蔡寶綢於五
      十七年三月十五日完稅，並於五十七年七月一日由台北縣稅捐科徵處瑞芳分處
      通知該房屋納稅義務人已更改為蔡寶綢所有。雖蔡寶尚未登記為該屋之所有權
      人，為上訴人負有將該屋所有權予蔡寶綢之義務，而蔡寶綢占有該屋已逾三十
      年，被上訴人請求返還所有物之訴應以現在占用該物之人為被告，是被上訴人
      於第一審追加上訴人為被告並非適法。況且該屋已於九十年四月三日由上訴人
      代其母王寶貴補辦四十三年十一月三日繼承登記，並由王寶貴與蔡寶綢補辦五
      十七年二月二十日之房屋買賣移轉登記，另由蔡寶綢單獨申請門牌號碼更正登
      記，此實因當時台北縣地政事務所並未實施建築管理辦法且未核發建物所有權
      狀等，加上系爭建物謄本漏登門牌號碼，因此也無法辦理地政機關之相關登記
      手續。
  (四)上訴人等並非系爭房屋之建造人，亦非繼承人、出賣人，更非占用系爭土地之
      占用人，被上訴人對上訴人起訴並經第一審判決，對上訴人並不公平，且浪費
      社會成本。
三、證據：除援用第一審所提證據外，補提瑞芳鎮調解委員會調解筆錄、協議書、台
    北縣瑞芳鎮公所九十年三月十四日九○北縣民字第○四一八八號函及蔡寶綢瑞芳
    鎮○○段一三四號建物登記謄本影本各一份為證，並聲請訊問證人曾凌仙。
乙、被上訴人方面：
一、聲明：求為判決駁回上訴。
二、陳述：除與原判決記載相同者，茲引用之外，補稱：
  (一)台北縣瑞芳鎮○○段三五一地號土地，係分割自一三四─一地號及併自三九五
      ─二、三九五─三、三九五─五、三九五─一一地號土地，地上建物有逢甲段
      一三四、一三五建號，重測前為龍潭堵段一三四─五地號。至於一三四─五地
      號土地自一三四─一地號土地分割而來，在日據時代大正十四年六月五日為林
      金、林木發、林善禮三人所有，後來出賣給蘇永法，昭和三年八月十九日由蘇
      桂森、蘇桂德、蘇昇明取得，八十三年三月二日變成蘇桂德持分三分之二，蘇
      益輝持分三分之一。八十七年七月八日分割二平方公尺以買賣為原因辦理所有
      權移轉登記給被上訴人，被上訴人以此與原分割自三九五─二等地號土地合併
      成一三四─五地號土地，面積二三六平方公尺，重測後為新地號三五一地號，
      面積二三四．八平方公尺，上訴人主張三五一地號土地全部二三四平方公尺均
      為蘇桂德所有一節與事實不符，僅其中二平方公尺向蘇益輝買受而來。至於本
      件越界二樓違建部分，並未辦理保存登記，亦未曾辦理所有權移轉登記，縱然
      五十五年被上訴人之母王寶貴曾經轉讓與蔡寶綢，依法不生轉讓所有權之效力
      ，不生物權移轉效力，從而上訴人主張系爭房屋有所有權為蔡寶綢所有一即與
      事實不符。
  (二)系爭之地上建物越界建築達二一平方公尺，被上訴人因自己之舊屋拆除提改建
      新屋，於八十九年三月間聲請地政機關測量土地才發現有越界建築之情事，上
      訴人主張被上訴人自如知悉越界建築一節，與事實不符。
  (三)系爭越界建築即是上訴人等七人所有，上訴人對此基地並無任何權源，自應負
      拆除之責。
三、證據：除援用第一審所提證據外，補提土地謄本九件為證。
    理  由
一、本件被上訴人子○○、丑○○、辛○○、癸○○、壬○○起訴主張坐落台北縣瑞
    芳鎮○○段三五一號地號土地（下稱系爭土地）為其共有，惟門牌號碼台北縣瑞
    芳鎮○○路一五二號一、二樓房屋（下稱系爭房屋）二樓有越界占用系爭土地如
    附圖斜線部分二０．九七平方公尺之土地，雖系爭房屋目前係由被告蔡寶綢（此
    部分因二造未提起上訴業已判決確定）占有使用中，但因蔡寶綢向訴外人王焜耀
    購買時，未辦理所有權移轉登記而仍屬訴外人即出賣人王焜耀所有，惟其已於四
    十三年十一月三日死亡，其妻王寶貴亦已過世，出賣人王焜耀之繼承人即被告丙
    ○○、甲○○、乙○○、丁○○、己○○，戊○○、庚○○仍應拆除越界部分之
    建築，將上開土地返還原告。故本於所有權人之地位，請求被告乙○○、甲○○
    、丁○○、己○○、戊○○、庚○○、丙○○拆屋還地。上訴人乙○○、甲○○
    、丁○○、己○○、戊○○、庚○○、丙○○則以：其三十數年來均未居住於系
    爭房屋，亦未曾占用系爭房屋，於原告追加起訴前，從不知系爭房屋所有權歸屬
    於誰、是否與其父王焜燦有所關連，系爭房屋並非登記於上訴人等名下，亦非占
    有系爭房屋之人，並不能拆屋還地，況且系爭房屋已於九十年四月三日完成所有
    繼承、買賣更正之登記，現所有權人也登記在蔡寶綢名下，又該房屋自三十八年
    存在至今，已超過五十年，被上訴人當初明知系爭房屋有越界建築之事實，卻不
    立即阻止，四、五十年後才來主張拆屋還地，顯然構成權利之濫用等語，資為抗
    辯。
二、查系爭土地為被上訴人子○○、丑○○、辛○○、癸○○、壬○○五人所共有，
    系爭房屋原屬訴外人王焜耀所有，嗣因死亡而由訴外人王焜耀之繼承人即上訴人
    乙○○、甲○○、丁○○、己○○、戊○○、庚○○、丙○○公同共有，該屋二
    樓越界之建築，起初連同系爭建物一、二樓房屋主體興建時一併興建，並非嗣後
    由蔡寶綢擴建，此為上訴人於原審所自認，而越界之二樓部分與系爭房屋一、二
    樓房屋係結合為一體，其間並無任何磚牆阻隔，僅以木板隔間，仍須利用系爭房
    屋門戶進出，無獨立之進出通路，在使用上、經濟上均無獨立性，屬系爭房屋之
    一部即附屬物，應由系爭房屋所有權人取得該越界之二樓部分之所有權等事實，
    業經原審於八十九年十一月二十二日勘驗屬實，而系爭房屋如附圖斜線所示之二
    樓部分占用原告所有系爭土地如附圖所示面積二０．九七平方公尺之土地，亦經
    原審囑託台北縣瑞芳地政事務所派員測量無訛，有勘驗筆錄及如土地複丈成果圖
    在卷可參，上訴人乙○○等七人就其占用系爭土地有何法律上之正當權源，並未
    提出實證以實其說，是被上訴人原起訴主張被上訴人占用其土地之事實，自堪信
    實。
三、上訴人雖上訴主張：渠等並非占有系爭房屋及土地之人，無從返還占有物，且系
    爭房屋已移轉所有權予蔡寶綢云云。按訴訟繫屬中為訴訟標的之法律關係，雖移
    轉於第三人，於訴訟無影響；確定判決，除當事人外，對於訴訟繫屬後為當事人
    之繼受人者，及為當事人或其繼受人占有請求之標的物者，亦有效力，民事訴訟
    法第二百五十四條第一項及第四百零一條第一項定有明文。查被上訴人於八十九
    年六月十三日向第一審起訴請求拆屋交地，當時系爭房屋係訴外人王焜耀所有，
    蔡寶綢雖於五十五年間已就系爭房屋與王焜耀之妻王寶貴訂立買賣契約，並已由
    蔡寶綢占有使用系爭房屋，惟迄未辦理所有權移轉登記，仍登記為王焜耀所有，
    惟王焜耀於四十三年死亡，其妻王寶貴亦已死亡，其二人之繼承人為上訴人乙○
    ○、甲○○、丁○○、己○○、戊○○、庚○○及丙○○等事實，為兩造所不爭
    ，故被上訴人於原審起訴時以被上訴人乙○○、甲○○、丁○○、己○○、戊○
    ○、庚○○、丙○○及蔡寶綢為共同被告一同被訴，嗣於上訴人提起上訴之訴訟
    繫屬中九十年四月三日就系爭房屋完成繼承登記，並辦理所有權移轉登記予蔡寶
    綢，依民事訴訟法第二百五十四條第一項規定，其所有權移轉登記，對本件訴訟
    無影響，依同法第四百零一條第一項規定，僅蔡寶綢應為本件判決既判力所及。
    換言之，系爭房屋既有一部分占用系爭土地之上，上訴人乙○○等七人於被上訴
    人起訴時為系爭房屋之所有權人，基於當事人恆定原則，雖系爭房屋於第二審程
    序中已移轉所有權登記予蔡寶綢所有，惟依前開說明，於本件訴訟無礙，是上訴
    人等七人於被上訴人起訴時為該屋之所有人，不因其母王寶貴將系爭房屋交付與
    蔡寶綢或上訴人等久未居住該址而有所差異，上訴人前開之主張，於法無據，並
    不可採。
四、上訴人等復主張：依民法第七百九十六條越界建築之規定，系爭房屋自三十八年
    存在至今已超過五十年之時間，土地之原所有權人蘇桂德於二十五年同意上訴人
    之父王焜耀於三四八地號土地建蓋房屋，被上訴人等自蘇桂德受讓三五一地號土
    地，自應受其拘束，被上訴人於四、五十年後才來主張拆屋還地，並不合理云云
    ，並提出王焜耀建築改良物申請登記、王焜耀瑞芳鎮○○段一三四建號建物登記
    謄本、瑞芳鎮○○段三四八地號土地謄本等資料及偕同證人曾凌仙到院陳述為證
    ，然為被上訴人所否認。按「土地所有人建築房屋逾越彊界者，鄰地所有人如知
    其越界而不即提出異議，不得請求移去或變更其建築物。但得請求土地所有人，
    以相當之價額，購買越界部分之土地，如有損害，並得請求賠償」，民法第七百
    九十六條固有明文，然越界建築，須由上訴人舉證證明其建屋時，系爭土地所有
    權人知情而不即為異議之事實。經查：
  (一)被上訴人等五人所共有之系爭台北縣瑞芳鎮○○段三五一地號土地，係分割自
      一三四─一地號及併自三九五─二、三九五─三、三九五─五、三九五─一一
      地號土地，地上建物有逢甲段一三四、一三五建號，重測前為龍潭堵段一三四
      ─五地號，而一三四─五地號土地係自一三四─一地號土地分割而來，在日據
      時代大正十四年六月五日為林金、林木發、林善禮三人所有，後來出賣給蘇永
      法，昭和三年八月十九日由蘇桂森、蘇桂德、蘇昇明取得，八十三年三月二日
      變成蘇桂德持分三分之二，蘇益輝持分三分之一，八十七年七月八日分割二平
      方公尺以買賣為原因辦理所有權移轉登記給被上訴人，被上訴人以此與原分割
      自三九五─二等地號土地合併成一三四─五地號土地，面積二三六平方公尺，
      重測後為新地號三五一地號，面積二三四．八平方公尺等事實，業據被上訴人
      提出上訴人不爭執為真正之土地謄本九件為證，故被上訴人所有之系爭三五一
      地號土地全部二三四平方公尺並非全部分割自一三四之一地號，僅其中二平方
      公尺向一三四之一地號土地之共有人之一蘇益輝買受而來之事實，應堪認定。
      換言之，上訴人主張被上訴人買受系爭土地應受其前手蘇桂德同意其父王焜耀
      越界建築意思之拘束云云，與事實不符，尚非可採。
  (二)再查，依證人曾凌仙即原審被告蔡寶綢之訴訟代理人於本院所為之陳述及上訴
      人提出之王焜耀建築改良物申請登記、王焜耀瑞芳鎮○○段一三四建號建物登
      記謄本、瑞芳鎮○○段三四八地號土地謄本等資料觀之，由訴外人王焜耀填載
      之建築改良物填報情形表上雖填載「基地標示地號為龍潭堵段一三四之一地號
      」，然於表上之審查意見欄上卻記載「沒有地號」之審查結果；又依王焜耀於
      三十九年間出具之保證書上亦記載「．．．龍潭堵一三四─一因地主遷居他鄉
      無法提出共同申請以致未能供出各項產權憑證．．．」等語，顯然上訴人據以
      主張系爭房屋建築之初，訴外人王焜耀業經取得土地所有權人蘇桂德之同意云
      云，均屬訴外人王焜耀個人制作之私文書，既為被上訴人否認，上訴人自應提
      出其他足資證明土地所有權人有同意越界建築之證明。
  (三)末查，依系爭瑞芳鎮○○段一三四建號（重測前為龍潭堵段三四三建號）房屋
      之建物登記謄本之記載，基地係坐落於逢甲段三四八地號（重測前為龍潭堵段
      一三四─一地號）土地上，建物之總面積為一三二．七三平方公尺（即四○．
      一五坪），核與前開王焜耀申請建築改良物登記時填載之建築改良物情形填報
      表上所填載之本建物建積合計四○．一五坪相符，惟其上另填載附屬建物四．
      九九坪部分，上訴人雖主張此部分即為本案訟爭無權占有土地部分係地政人員
      轉載謄本時疏漏云云，然查，此部分所謂附屬建物部分於三十八年十一月一日
      為第一次登記時並未經登記，有上開建物謄本在卷可考，本件系爭房屋占用被
      上訴人所有之三五一地號土地達二○．九七平方公尺（即六．三四坪），為二
      造所不爭執，顯然訴外人王焜耀申請建築改良物登記時所記載之附屬建物面積
      與本案實際測量占用面積之結果並不相同，非屬同一標的，應無被上訴人所稱
      轉載謄本時疏漏之事實，自不得逕以訴外人王焜耀自行於建築改良物情形填報
      表上填載之附屬建物面積遽以認定業經原土地所有權人之同意而建築，上訴人
      前開之主張，難信屬實。
五、綜上所述，本件被上訴人主張上訴人乙○○等七人無權占用其土地，應為可採；
    上訴人辯稱業經原土地所有權人同意建築云云，為無可取。從而，被上訴人本於
    所有權人之身分請求上訴人乙○○等七人拆除無權占有之建物，為有理由，應予
    准許。是則原審判命上訴人拆屋還地，並依聲請宣告假執行，於法並無不合。上
    訴意旨指摘原判決不當，求予廢棄改判，為無理由，應予駁回其上訴。
六、據上論結，本件上訴為無理由，依民事訴訟法第四百三十六條之一第三項、第四
    百四十九條第一項、第七十八條、第八十五條第一項前段，判決如主文。
中      華      民      國    九十      年      五      月      十六    日
~B臺灣基隆地方法院民事庭
~B審判長法  官  李木貴
~B      法  官  王翠芬
~B      法  官  何怡穎
右為正本係照原本做成。
本件不得上訴。
中      華      民      國    九十      年      五      月      十七    日
~B      書記官  陳錦進


司法院資訊處製作；財團法人民間司法改革基金會備份。
